【裁判字號】    92,聲判,32
【裁判日期】    921006
【裁判案由】    聲請交付審判
【裁判全文】
臺灣高雄地方法院刑事裁定                          九十二年度聲判字第三二號
    聲  請  人  甲○○原名楊.
    代  理  人  戊○○律師
    被      告  丁○○原名林.
                丙○○
                乙○○
右列聲請人因告訴被告詐欺案件，不服臺灣高等法院高雄分院檢察署檢察長駁回再議
之處分（九十二年度上聲議字第二○三號），聲請交付審判，本院裁定如左：
    主  文
聲請駁回。
    理  由
一、按告訴人不服上級 法院檢察署檢察長或檢察總長認再議為無理由而駁回之處分者
    ，得於接受處分書後十日內委任律師提出理由狀，向該管第一審法院聲請交付審
    判。法院認為交付審判之聲請不合法或無理由者，應駁回之。刑事訴訟法第二百
    五十八條之一、第二百五十八條之三第二項前段分別定有明文。
二、本件聲請人以被告等人涉犯詐欺罪，於民國八十八年十月二十五日，向臺灣高雄
    地方法院檢察署檢察官提出告訴，嗣於八十九年十二月二十八日，經該檢察署檢
    察官以八十八年度偵字第二六三七○號為不起訴處分後，聲請人不服，聲請再議
    ，經臺灣高等法院高雄分院檢察長發回續行偵查，再經臺灣高雄地方法院檢察署
    檢察官於九十一年十二月二十八日以九十一年度偵緝字第一五四五號、第一六七
    二號、第一七一六號為不起訴處分。而聲請人不服，聲請再議，經臺灣高等法院
    高雄分院檢察署檢察長於九十二年二月十四日以九十二年度上聲議字第二○三號
    處分書駁回再議，該處分書於九十二年二月二十日送達予聲請人，聲請人復於九
    十二年二月二十七日委任代理人戊○○律師向本院遞狀聲請交付審判等情，業經
    本院核閱前開卷證屬實，並有送達證書、委任狀及聲請交付審判理由狀在卷可稽
    ，是本件聲請程序上並無不合，先予敘明。
三、聲請交付審判意旨略以：
    （一）配偶乃為不同之權利義務主體，而丈夫所為，太太不一定知情，聲請人本
          係家庭主婦，家中金錢來往，向由其夫楊吉雄和會計處理，是當年被告鄭
          秀瑛透過其夫楊吉雄向案外人張麟安借錢一事，聲請人並不知情，此事實
          與聲請人告訴之事實不相干。另因其夫楊吉雄於八十五年、八十六年間在
          日本經商，被告丁○○無法透過楊吉雄借得款項，才由被告丙○○打電話
          央求聲請人調借現金，再三保證一、二個月內一定返還，聲請人不疑有它
          ，始向案外人葉貞秀與曾建智調現新台幣（下同）一百四十萬元，連同自
          己所有三十萬元，共計一百七十萬元陸續交付被告丁○○週轉，絕無利息
          之約定，更無收到被告丁○○交付之利息。
    （二）被告丁○○交付聲請人而由被告乙○○任負責人之聚大漢企業股份有限公
          司（下稱聚大漢公司）簽發之支票三紙，發票日分別八十六年五月十三日
          、同年六月三日、同年六月十日，但該支票帳戶早已於八十六年五月九日
          即成拒絕往來戶。且該公司在八十五年、八十六年間財務狀況即已相當拮
          据，被告丁○○仍施用詐術簽發該公司支票予聲請人，是被告丁○○於週
          轉現金之初則以財力不佳，已知無清償能力，而非事後才發生資力變化無
          法清償。
四、按犯罪事實應依證據認定之，無證據不得認定其犯罪事實，刑事訴訟法第一百五
    十四條第二項定有明文。再認定被告有罪之事實，應憑證據，如未能發現相當之
    證據，或證據不足以證明，自不能以推測或擬制之方法，以為裁判之基礎；且認
    定犯罪事實所憑之證據，其為訴訟上之證明，須達於通常一般人均不致有所懷疑
    ，而得確信其為真實之程度者，始得據為有罪之認定，倘其證明尚未達到此一程
    度而有合理之懷疑存在時，尚難為有罪之認定基礎；苟積極證據不足以為不利於
    被告事實之認定，即應為有利於被告之認定，更不必有何有利之證據（最高法院
    三十年上字第八一六號、四十年台上字第八六號、七十六年台上字第四九八六號
    判例參照）。次按刑法第三百三十九條第一項詐欺罪之成立，以意圖為自己或第
    三人不法所有，以詐術使人將本人或第三人之物交付為要件。所謂以詐術使人交
    付，必須被詐欺人因其詐術而陷於錯誤，若其所用方法，不能認為詐術，亦不致
    使人陷於錯誤，即不構成該罪，最高法院四十六年台上字第二六○號判例意旨參
    照。而刑法上詐欺罪之立法意旨，係禁止於經濟行為中使用詐騙之方法得利為其
    規範目的，於民事債務當事人間，若有未依債務本旨履行給付之情形，依一般社
    會經驗而言，原因非一，其或因不可歸責之事由致無法給付、或因合法得對抗他
    造主張抗辯而拒絕給付，非必出於自始無意給付之詐欺犯罪。刑事被告依法不負
    自證無罪之義務，故在別無積極證據證明被告在債之關係發生時，自始即具有不
    法所有意圖之情形下，自難以被告單純債務不履行之客觀事態，推定被告自始即
    有詐欺取財之犯意。經濟行為本身原寓有不同程度之不確定性或交易風險，交易
    雙方本應自行估量其主、客觀情事及搜集相關資訊，以作為其判斷之參考，於當
    事人之一方有未依約履行之客觀情形時，除有構成詐欺罪之具體情事外，尚不得
    遽認即應成立詐欺罪。
五、經本院調閱臺灣高雄地方法院檢察署、臺灣高等法院高雄分院檢察署前開偵查卷
    及再議卷後，認本案之爭點如下：
   （一）證人張麟安結證稱：是聲請人之先生楊吉雄向伊借錢，利息是楊吉雄拿給
          伊，楊吉雄說有個好朋友要借的，就是被告丁○○沒錯，利息算三分利，
          八十五、八十六年間有借了好幾次，金額有四十萬元、五十萬元、六十萬
          元不等，利息約繳了五次，金額約十餘萬元，伊將錢交給楊吉雄時，鄭秀
          瑛有在場，楊吉雄說利息再與伊算，錢先讓丁○○拿回去用，後伊向楊吉
          雄說我要到麥寮工作，借款不能再延，所以楊吉雄有將錢還清等語（詳臺
          灣高雄地方法院檢察署九十一年度偵緝字第一五四五號卷第二七、二八頁
          ）。是由證人張麟安之證述，本件是聲請人夫妻先向張麟安借錢，再借予
          被告丁○○，並非丁○○直接向張麟安借錢，亦即聲請人夫妻與張麟安間
          ，和聲請人夫妻與被告丁○○間，各存有借貸關係，事後聲請人夫妻已還
          錢給張麟安，被告丁○○則未還錢。從而臺灣高等法院高雄分院檢察署檢
          察長認本件乃為借貸而衍生之民事糾紛（見九十二年度上聲議字第二○三
          號處分書）。
    （二）聲請人雖主張：上開借貸乃為被告丁○○、丙○○夫妻（已離婚）前透過
          其夫楊吉雄向證人張麟安借款之情形，與本件由被告丁○○另向其借款為
          不同之借貸關係，且本件借款並未約定利息，亦與前述借款不同，是本件
          借貸係由被告丁○○、丙○○、乙○○向聲請人另行為之等語。惟聲請人
          前開主張縱令屬實，然依前述，聲請人亦不否認本件係由被告丙○○、鄭
          秀瑛向其借貸一節（詳見臺灣高雄地方法院檢察署八十八年度偵字第二六
          三七○號卷第二頁之告訴狀、九十一年度偵續字第二一號卷第四頁之聲請
          再議狀），故依聲請人之前揭陳述，本案之爭點應在於被告丁○○、林滋
          生、乙○○是否於借貸之初，即有為自己不法所有之意圖，及是否有施用
          詐術致聲請人陷於錯誤而交付本件「借款」之情事。
六、經查：
    （一）聲請人主張被告丁○○、丙○○、乙○○施用詐術之依據，係以本件借款
          時所交付由被告乙○○任負責人之聚大漢公司簽發之支票三紙，發票日分
          別為八十六年五月十三日（六十萬元）、同年六月三日（五十萬元）、同
          年六月十日（六十萬元），但該支票帳戶早已於八十六年五月九日即成拒
          絕往來戶，有支票三紙及支票往來明細一份為憑（詳本院卷第證一至證八
          ）。惟本件借貸之時間，依聲請人主張係於八十六年五月間（詳前開聲請
          再議狀），然聲請人於本院八十九年七月二十七日訊問時（該案為本院八
          十九年度自字第三一五號案件，係聲請人自訴被告三人詐欺，嗣經本院判
          決不受理），復陳述係在八十六年四、五月間及八十六年五月初等語，有
          訊問筆錄在卷可稽（詳臺灣高雄地方法院檢察署九十一年度偵緝字第一五
          四五號卷第四七頁、第四七頁背面），故由上述聲請人之陳述得知，本件
          借貸時間尚非確定。惟由聲請人於再議書狀內載明被告丙○○向聲請人借
          款時，一再聲稱一、二個月一定返還等語（詳臺灣高雄地方法院檢察署九
          十一年度偵續字第二一號卷第四頁），及上開三張支票之發票日分別為八
          十六年五月十三日、六月三日及六月十日觀之，則本件借款時間應以八十
          六年四月間較為合理。蓋支票發票日通常應為借款到期之日，如以上開支
          票發票日向前推算一、二月，則本件借款時間應為上述時間，始符常情。
    （二）另由聲請人提出聚大漢公司即上開三紙支票發票人之支票往來明細得知，
          該公司之支票係於八十六年四月中旬有發生退票之情事，而於八十六年五
          月九日列為拒絕往來戶（詳本院卷第一六至一九頁），而被告丁○○、林
          滋生向聲請人為本件借款時，該公司之資金是否已生週轉困難，尚無證據
          足資證明。因公司資金發生困難，而再向他人借貸，是否可逕行認定被告
          等人自始即具有為自己不法所有之意圖及施用詐術之情事，尚非無疑。因
          借貸之原因甚夥，其中朋友間相互週轉資金亦屬常見。
    （三）聲請人與其夫楊吉雄與被告丁○○、丙○○為舊識，此為聲請人於告訴狀
          中所自承（詳臺灣高雄地方法院檢察署八十八年度偵字第二六三七○號卷
          第二頁），而被告丙○○亦曾向聲請人之夫楊吉雄借款，此亦為聲請人所
          不爭執，被告丁○○與聲請人若非舊識，且曾有多次金錢往來，聲請人焉
          有第一次即將自己所有之房屋抵押，並將向他人借款合計一百七十萬元之
          鉅款全數交付予被告丁○○週轉。又被告丁○○、丙○○均是由聲請人之
          夫楊吉雄向證人張麟安借款後再轉借予被告丁○○，利息三分，此業據證
          人張麟安證述甚明（詳臺灣高雄地方法院檢察署九十一年度偵緝字第一五
          四五號卷第二七頁），而聲請人於偵查時亦稱伊先生楊吉雄沒錢，才去向
          張麟安借款，再交給被告丁○○等語（詳前卷第二六頁背面），則被告鄭
          秀瑛經常透過聲請人或聲請人之夫楊吉雄週轉現金，既為聲請人所明知，
          若被告丁○○信用不佳或繳息不正常，聲請人之夫楊吉雄豈能順利向他人
          借會轉借予被告丁○○或丙○○，聲請人又怎會再出借一百七十萬元予被
          告丁○○。準此，本件應係聲請人與被告丁○○間基於朋友之情誼，相互
          週轉資金，難認被告丁○○有何施用詐術之情事。
    （四）再本案乃係由被告丁○○持被告乙○○任負責人之聚大漢公司簽發之發票
          日分別為八十六年五月十三日（六十萬元）、同年六月三日（五十萬元）
          、同年六月十日（六十萬元）之支票三紙向聲請人借款，此經聲請人陳述
          在卷，是被告丙○○、乙○○並未與聲請人有何接觸，如何對聲請人施用
          詐術，此外亦查無被告丁○○與丙○○、乙○○間有何犯意聯絡與行為分
          擔，不能僅因被告丙○○、乙○○為被告丁○○之前夫、子，且共同經營
          事業，即遽予認定其二人為共犯關係。況被告丁○○於所交付之上開支票
          退票後，並未避不見面，反仍一再與聲請人協調，徵得聲請人同意，而另
          開立以被告丁○○為發票人之本票三紙，以供聲請人借款之擔保，益足證
          本件借款係被告丁○○之個人行為，且被告丁○○與聲請人間僅係借貸關
          係，並無詐欺之犯行。
七、綜上所述，本件應為債務不履行之民事糾葛，應由聲請人另循其他適法途徑解決
    。此外復查無其他確切積極證據足資證明被告有何聲請人所指之詐欺犯行，揆諸
    首揭說明，本件並無應起訴之事由存在，是聲請人交付審判之聲請，為無理由，
    應予駁回。
八、依刑事訴訟法第二百五十八條之三第二項前段，裁定如主文。
中    華    民    國      九十二      年      十      月       六     日
                                      臺灣高雄地方法院刑事第九庭
                                          審判長法  官    陳樹村
                                                法  官    吳俊龍
                                                法  官    吳為平
右正本證明與原本無異。
不得抗告。
                                                書記官   曾秀鳳
中    華    民    國      九十二      年      十      月       七     日


司法院資訊處製作；財團法人民間司法改革基金會備份。
